【裁判字號】    97,上易,88
【裁判日期】    971231
【裁判案由】    拆屋還地
【裁判全文】
臺灣高等法院臺中分院民事判決          97年度上易字第88號
上  訴  人  Ｚ○○
訴訟代理人  陳光龍律師
複代理人    Ｏ○○
被上訴人    丁○○
訴訟代理人  甲○○
被上訴人    申○○
                        樓
                        樓
            Ｐ○○
            戌○
            午○○
            未○○
            Ｕ○○○
            Ｈ○○
            Ｅ○
            Ｆ○
            Ｍ○
            Ｌ○
            Ｉ○○
            巳○琴
            Ｙ○○
            巳○
            卯○○
            丑○○
            酉○○○
            子○○
            己○○
            庚○○
            丙○○
            乙○○
            辛○○
            天○○
                        號
            癸○○
            Ｃ○○
            Ｄ○○
            Ｑ○○
            辰○○
            玄○○
            黃○○
            Ｂ○○
            宙○○
            地○○
            宇○○
            亥○○○○○○
            壬○○
            戊○○○
            寅○○
            Ｓ○○
            Ｒ○○
            Ｖ○○
            Ｔ○○○
                        號
            Ｗ○○
            Ｘ○
            Ｎ○
            Ａ○○○
            Ｇ○○
            Ｊ○○
            Ｋ○○
上列當事人間請求拆屋還地事件，上訴人對於民國96年12月6日
臺灣南投地方法院96年度投簡字第341號第一審判決提起上訴，
本院於97年12月24日，言詞辯論終結，判決如下：
    主      文
上訴駁回。
第二審訴訟費用由上訴人負擔。
    事 實 及 理 由
一、被上訴人除到庭之李長春、丁○○外，其餘被上訴人經合法
    通知，未於言詞辯論期日到場，核無民事訴訟法第386條所
    列各款情形，依上訴人之聲請由其一造辯論而為判決。
二、上訴人起訴主張：伊所有之系爭坐落南投縣竹山鎮○○段第
    346地號土地（下稱系爭土地），其上建物如原審判決附圖
    （以下稱附圖）所示Ｂ部分為謝萬來所有，Ｃ部分為丁○○
    所有，Ｄ部分為李德興所有，Ｅ部分為李如信所有，Ｈ部分
    為李長春所有，Ｉ部分為李欽坤所有，Ｊ、Ｇ部份為李德根
    所有，彼均係無權占有該筆土地，惟謝萬來、李德興、李如
    信、李德根、李欽坤已於本件起訴前死亡，謝萬來之繼承人
    為被上訴人Ｓ○○、Ｒ○○、Ｖ○○、Ｔ○○○、Ｗ○○、
    Ｘ○、Ｎ○、Ａ○○○、Ｇ○○、Ｊ○○、Ｋ○○，李德興
    之繼承人為被上訴人丁○○、癸○○、申○○、Ｐ○○、戌
    ○、午○○、未○○、酉○○○、巳○琴、Ｙ○○、巳○、
    卯○○、丑○○、己○○、庚○○、子○○、Ｕ○○○、Ｈ
    ○○、Ｅ○、Ｆ○、Ｍ○、Ｌ○、Ｉ○○、丙○○、天○○
    、乙○○、辛○○等人，李如信之繼承人為被上訴人戊○○
    ○、李長春、壬○○、寅○○，為此依民法第767條物上請
    求權之規定，求為判命彼等繼承人及被上訴人丁○○、李長
    春等應拆除地上建物並返還土地予上訴人之判決，原審判決
    被上訴人等勝訴，上訴人提起上訴，上訴聲明：
  (一)被上訴人即謝萬來之繼承人Ｓ○○、Ｒ○○、Ｖ○○、Ｔ○
    ○○、Ｗ○○、Ｘ○、Ｎ○、Ａ○○○、Ｇ○○、Ｊ○○、
    Ｋ○○應將坐落南投縣竹山鎮○○段第346地號土地上，如
    附圖Ｂ部分，面積66點9平方公尺之建物拆除，並將土地返
    還於上訴人。
  (二)被上訴人丁○○應將坐落南投縣竹山鎮○○段第346地號土
    地上，如附圖Ｃ部分，面積54點99平方公尺之建物拆除，並
    將土地返還於上訴人。
  (三)被上訴人即李德興之繼承人丁○○、癸○○、申○○、Ｐ○
    ○、戌○、午○○、未○○、酉○○○、巳○琴、Ｙ○○、
    巳○、卯○○、丑○○、己○○、庚○○、子○○、Ｕ○○
    ○、Ｈ○○、Ｅ○、Ｆ○、Ｍ○、Ｌ○、Ｉ○○、丙○○、
    天○○、乙○○、辛○○應將坐落南投縣竹山鎮○○段第34
    6地號土地上，如附圖Ｄ部分，面積135點44平方公尺之建物
    拆除，並將土地返還於上訴人。
  (四)被上訴人即李如信之繼承人戊○○○、李長春、壬○○、寅
    ○○應將坐落南投縣竹山鎮○○段第346地號土地上，如附
    圖Ｅ部分，面積30點02平方公尺之建物拆除，並將土地返還
    於上訴人。
  (五)被上訴人李長春應將坐落南投縣竹山鎮○○段第346地號土
    地上，如附圖Ｈ部分，面積95點4平方公尺之建物拆除，並
    將土地返還於上訴人。
  (六)被上訴人即李欽坤之繼承人酉○○○、巳○琴、Ｙ○○、巳
    ○、卯○○、丑○○、己○○、庚○○、子○○應將座落南
    投縣竹山鎮○○段第346地號土地上，如附圖Ｉ部分，面積
    6點07平方公尺之建物拆除，並將土地返還於上訴人。
  (七)被上訴人即李德根之繼承人戊○○○、李長春、壬○○、寅
    ○○、Ｃ○○、Ｄ○○、Ｑ○○、辰○○、玄○○、宙○○
    、地○○、宇○○、黃○○、Ｂ○○應將坐落南投縣竹山鎮
    ○○段第346地號土地上，如附圖Ｊ、Ｇ部分，面積77點34
    及7點55平方公尺之建物拆除，並將土地返還於上訴人。
三、上訴人另於本院補陳:
  (一)上訴人否認上訴人及上訴人父親羅瑞芳有出租上地予被上訴
    人被繼承人謝萬來、李德興、李如信、李欽坤、李德根在系
    爭土地所興建之房屋之情形，故被上訴人等均係無權占有系
    爭上地，上訴人自得請求被上訴人等拆屋還地。至於被上訴
    人丁○○於原審所提出之收據，係因為被上訴人丁○○使用
    上訴人所有部分的系爭土地，所以依不當得利返還款項予上
    訴人，並無法據此即認定有出租之事實。況且，本件僅有被
    上訴人丁○○提出收據主張其有使用土地的權利，其餘被上
    訴人並未舉證證明其有何正當權源占有系爭土地，詎原審判
    決均認定被上訴人等均有合法占用系爭上地的權利，原審判
    決顯有違誤。
  (二)被上訴人李長春主張:「原土地所有權人陳懷德同意被上訴
    人祖先於系爭土地上興建房屋。」云云，上訴人否認其事，
    被上訴人李長春空言主張，自不足採。又「使用借貸，非如
    租賃之有民法第四百二十五條之規定，縱令上訴人之前手將
    房屋及空地，概括允許被上訴人等使用，被上訴人等要不得
    以上訴人之前手，與其訂有使用借貸契約，主張對現在之房
    地所有人即上訴人有使用該房地之權利。」，最高法院五十
    九年台上字第二四九O號判例可資參照。是本件被上訴人李
    長春亦不得以原土地所有權人陳懷德同意其祖先使用土地，
    主張對現在的土地所有權人即上訴人有使用土地之權利。
  (三)被上訴人等於原審提出之戶籍謄本及南投縣政府稅捐稽徵處
    房屋籍證明書，僅足以證明被上訴人等設籍於該處，及在系
    爭土地上有房屋之事實，並無法證明被上訴人等有合法占有
    土地之正當權源，原審判決只依據戶籍謄本及南投縣政府稅
    捐稽徵處房屋籍證明書，就認為被上訴人等有占用土地之合
    法權源，亦有違誤。
四、被上訴人則以：
  (一)被上訴人李長春、丁○○部分：
    1.幾代之前祖先即已居住該地，上訴人購買土地時亦知悉，
      系爭土地上之建物亦有繳納稅捐之證明。原土地所有權人
      陳懷德同意被上訴人祖先於系爭土地上興建房屋，惟當時
      應係以口頭約定，但契約當事人早已死亡，無法取得證明
      。若原土地所有權人沒有同意，祖先也不可能在系爭土地
      上興建房屋。
    2.原陳姓地主出售土地時，未事先詢問房屋所有權人是否要
      購買承租之土地，逕自出售予上訴人父親羅瑞芳，羅姓地
      主每年都會前來收取租金，且經常調高租金，但從未開立
      收據，直到前幾年經叔父丁○○向其索取後，才開始開立
      收據。支付租金予上訴人時，有時上訴人未在家，所以拿
      給其家人，未拿取收據。87、88年間上訴人有無開立收據
      已經忘記，86年前則未開立收據。
    3.系爭土地是於民國（下同）35年開始繳納租金，921地震
      後因經濟困難，又不知上訴人住所，且忙於農事，才會有
      應繳而未繳之情形。又因租金是以當年穀物收入為依據，
      所以才會每年不同。被上訴人等人興建祖厝時，土地所有
      權人是陳姓地主，原地主出售土地予上訴人父親羅瑞芳後
      ，由上訴人父親收取租金，依戶數收取，租金起初是一戶
      半年20斤，後來漲價到一戶半年100斤稻穀。目前五戶居
      住於該處，皆有繳納租金。
    4.支付租金予上訴人時，有時上訴人未在家，所以拿給其家
      人，未拿取收據。87、88年間上訴人有無開立收據已經忘
      記，86年前則未開立收據。
  (二)被上訴人Ｅ○、Ｌ○部份：
    已經出嫁，沒有居住於系爭土地，和本件訴訟沒有關係。
  (三)被上訴人Ｐ○○、Ｉ○○、李陳松部分：
    沒有意見，沒有居住於系爭土地，但祖先服侍仍在該處。
  (四)被上訴人丙○○部分：
    沒有居住於系爭土地，但祖父自清朝時起已居住該處，目前
    是由伯父居住。
  (五)被上訴人壬○○、寅○○部分：
    目前居住於系爭土地，妹妹則已出嫁，未居住於該處。而提
    出之繳納稅單可以證明被上訴人等人有房屋使用權，至今已
    居住該地逾140多年，至於使用土地之權源則不知道。但上
    訴人起訴前應先與被上訴人調解，共同商量解決方式。
  (六)被上訴人玄○○部分：
    已經出嫁，與本件訴訟無關。
  (七)被上訴人Ｍ○部分：
    母親已經出嫁，自己也已經出嫁。
  (八)被上訴人Ｃ○○部份：
    沒有居住於系爭土地，未曾使用該地。
  (十)其餘被上訴人則未到庭未陳述意見。
  (十一)原審判被上訴人勝訴，上訴人不服提起上訴，被上訴人答辯
    聲明: 上訴駁回。
四、本院得心證之理由：
  (一)上訴人主張系爭土地為其所有，而該土地上之建物，如附圖
    所示Ｂ部分為謝萬來所有，Ｃ部分為丁○○所有，Ｄ部分為
    李德興所有，Ｅ部分為李如信所有，Ｈ部分為李長春所有，
    Ｉ部分為李欽坤所有，Ｊ、Ｇ部份為李德根所有，惟謝萬來
    、李德興、李如信、李德根、李欽坤已於本件起訴前死亡，
    被上訴人Ｓ○○、Ｒ○○、Ｖ○○、Ｔ○○○、Ｗ○○、Ｘ
    ○、Ｎ○、Ａ○○○、Ｇ○○、Ｊ○○、Ｋ○○為謝萬來之
    繼承人被上訴人丁○○、癸○○、申○○、Ｐ○○、戌○、
    午○○、未○○、酉○○○、巳○琴、Ｙ○○、巳○、卯○
    ○、丑○○、己○○、庚○○、子○○、Ｕ○○○、Ｈ○○
    、Ｅ○、Ｆ○、Ｍ○、Ｌ○、Ｉ○○、丙○○、天○○、乙
    ○○、辛○○為李德興之繼承人，被上訴人戊○○○、李長
    春、壬○○、寅○○為李如信之繼承人、被上訴人酉○○○
    、巳○琴、Ｙ○○、巳○、卯○○、丑○○、己○○、庚○
    ○、子○○為李欽坤之繼承人，被上訴人戊○○○、李長春
    、壬○○、寅○○、Ｃ○○、Ｄ○○、Ｑ○○、辰○○、玄
    ○○、宙○○、地○○、宇○○、黃○○、Ｂ○○為李德根
    之繼承人等之事實，業據其提出土地登記簿謄本、戶籍謄本
    為證，並經原審會同地政人員至現場履勘，製有勘驗筆錄及
    複丈成果圖附卷可稽，應堪信為真實，合先說明。
  (二)按占有人於占有物上行使之權利，推定其適法有此權利。民
    法第943條訂有明文，上訴人雖否認伊及其父親羅瑞芳有出
    租系爭土地予被上訴人之被繼承人謝萬來、李德興、李如信
    、李欽坤、李德根在系爭土地所興建之房屋之情形，故被上
    訴人等均係無權占有系爭上地，上訴人自得請求被上訴人等
    拆屋還地。至於被上訴人丁○○於原審所提出之收據，係因
    為被上訴人丁○○使用上訴人所有部分的系爭土地，所以依
    不當得利返還款項予上訴人，並無法據此即認定有出租之事
    實。況且，本件僅有被上訴人丁○○提出收據主張其有使用
    土地的權利，其餘被上訴人並未舉證證明其有何正當權源占
    有系爭土地，詎原審判決均認定被上訴人等均有合法占用系
    爭上地的權利，原審判決顯有違誤云云。惟查，謝萬來，李
    德興、李如信，李欽坤、李德根在系爭土地設籍數十年，此
    有戶籍謄本及南投縣政府稅捐稽徵處房屋籍證明書等件附卷
    可憑，且經傳問證人Ｓ○○、Ｒ○○證稱，爭房屋係其祖先
    所蓋已有上百年之久，均可證明被上訴人佔有系爭房地之事
    實，故依前揭規定被上訴人應受有權占有系爭土地之推定，
    上訴人主張被上訴人無權占有系爭土地，自應就此事實為舉
    證，並此敘明。
  (三)復按租用建築房屋之基地，非有土地法第103條所列各款情
    形之一，出租人不得收回，自始即未定立書面租賃契約，或
    訂立不定期租賃契約之情形，出租人欲收回土地，雖係遙遙
    無期，致法律對定期租賃承租人之保護，反而不及於未定期
    間之租賃，然此乃定期租賃係可預見其於一定期間後，土地
    將由出租人收回，承租人必不會花用鉅款於興建極精美或龐
    大之建物，而不定期租賃因有上開規定，承租人自可投入鉅
    額資金於建築物上，其合理性及公平性應不庸懷疑，況選擇
    不定期租賃或定期租賃，純係出租人與承租人基於契約自由
    之原則而訂立，要亦無不公平之存在，此外出租人亦可經由
    要求增減租金以減輕其損失。本件上訴人主張被上訴人之被
    繼承人謝萬來，李德興、李如信，李欽坤、李德根在系爭土
    地所興建如附圖所示之房屋，均係無權占有等語，惟查，謝
    萬來，李德興、李如信，李欽坤、李德根在系爭土地設籍數
    十年，此有戶籍謄本及南投縣政府稅捐稽徵處房屋籍證明書
    等件附卷可憑，再依被上訴人丁○○所提之租金收據上記載
    ，上訴人有收到被上訴人丁○○所繳交之86年、89年、90年
    、91年、92年之地租，並經上訴人簽名，此有該收據存卷足
    憑，而上訴人亦不否認有收受該部分之金錢，及在該收據上
    簽名，雖上訴人主張應非租金性質，而係不當得利之返還云
    云，然依上開收據所記載，為地租，是本院認被上訴人丁○
    ○所繳交予上訴人為租金，雖其餘被上訴人並未提出有繳納
    租金之事實，然由被上訴人之上開被繼承人在系爭土地設籍
    土地多年，且興建多處房屋，被上訴人丁○○有繳納租金之
    事實，則被上訴人李長春所稱：原土地所有權人陳懷德同意
    被上訴人祖先於系爭土地上興建房屋，後將系爭土地出售予
    上訴人父親羅瑞芳，羅瑞芳每年都會前來收取租金，於35年
    開始繳納租金，又因租金是以當年穀物收入為依據，依戶數
    收取，租金起初是一戶半年20斤，後來漲價到一戶半年100
    斤稻穀等情，要非無據。而本件上訴人並未向被上訴人等終
    止本件不定期租賃契約，是本件認上訴人與被上訴人之間尚
    有不定期租賃之法律關係存在，上訴人雖稱起訴即視為終止
    租約之意，然上訴人起訴狀並未表示有終止租約之意思表示
    ，且依上述，本件租用土地建築房屋，非有土地法第103條
    所列各款情形之一者不得收回，而上訴人亦未主張被上訴人
    有何於該條何種情形之一，是上訴人所謂起訴即視為終止租
    約，實屬無據。
五、綜上所述，本件兩造間之租賃關係既仍合法存續，非無權占
    有甚明。從而，上訴人請求被上訴人等拆屋還地，為無理由
    。原審所為上訴人敗訴之判決，核無不合，上訴論旨指摘原
    判決不當，聲明求為廢棄改判，非有理由，應予駁回。
六、本件事證已臻明確，兩造其餘攻擊防禦方法及所提證據，均
    核與本件判決結果不生影響，爰不予一一論述，附此敘明。
據上論結，本件上訴為無理由，依民事訴訟法第449條條第1項、
第463條、第385條第1項前段、第78條、第85條第1項，判決如主
文。
中    華    民    國    97    年    12    月    31    日
                  民事第五庭    審判長法  官  林陳松
                                      法  官  古金男
                                      法  官  鄭金龍
以上正本係照原本作成。
不得上訴。
                                      書記官  陳振海
中    華    民    國    98    年    1     月    5     日
                                                      Ａ


司法院資訊處製作；財團法人民間司法改革基金會備份。
